臺灣臺北地方法院民事判決　　　　　　　　　　　　九十三年度重訴字第六三一號
　　原　　　告　甲○○
　　訴訟代理人　蕭明哲律師
　　複代理人　　張斐雯律師
　　被　　　告　康和租賃股份有限公司
　　法定代理人　丙○○
　　訴訟代理人　乙○○
當事人間請求返還不當得利事件，本院於中華民國九十三年七月二十二日言詞辯論終
結，判決如下：
    主  文
原告之訴及假執行之聲請均駁回。
訴訟費用由原告負擔。
    事實及理由
甲、按訴狀送達後，原告不得將原訴變更或追加他訴。但有下列各款情形之一者，不
    在此限：一、被告同意者。二、請求之基礎事實同一者。三、擴張或減縮應受判
    決事項之聲明者。四、因情事變更而以他項聲明代最初之聲明者。五、該訴訟標
    的對於數人必須合一確定時，追加其原非當事人之人為當事人者。六、訴訟進行
    中，於某法律關係之成立與否有爭執，而其裁判應以該法律關係為據，並求對於
    被告確定其法律關係之判決者。七、不甚礙被告之防禦及訴訟之終結者。民事訴
    訟法第二百五十五條第一項定有明文。查原告原起訴請求被告償還支票票面金額
    新台幣（下同）一千五百三十一萬九千二百元，及自九十三年四月二十六日起至
    清償日止，按年息百分之五計算之利息，嗣於起訴狀繕本送達被告後，擴張訴之
    聲明為：「被告應給付原告二千五百六十一萬四千零四十元及如附表所示之各票
    期日起至清償日止，按年息百分之六計算之利息。」，又追加保證契約之債務不
    履行之法律關係，乃基於系爭支票是否返還之同一基礎事實，揆諸首開規定第二
    、三款，應予准許，先予敘明。
乙、原告主張：
一、原告於民國九十一年間為第三人瑞成通運有限公司（下簡稱瑞成公司）對於被告
    所負之債務，與被告成立保證契約，原告同時又擔保第三人安泰通運有限公司（
    下簡稱安泰公司）對於被告所負之債務，為清償保證債務，原告業已按清償日及
    每期清償金額簽發如附件所示之支票共一０七紙在內之個人支票多紙並交付予被
    告，供被告屆期提示兌現。嗣後兩造合意變更各期清償金額，原告遂按變更後之
    約定各期清償金額，另行簽發個人支票交付予被告，被告則返還系爭支票予原告
    ，原告業已依約交付新簽發之支票予被告，惟被告並未於收受新支票之同時，返
    還系爭支票，且經原告多次以口頭及書面限期被告返還，被告均藉詞推諉。
二、被告業已將系爭支票全數轉讓予他人，以及系爭支票中已屆期者，並經執票人提
    示在案等情形，應認被告關於返還系爭支票此項約定之履行，已陷於不能，應對
    於原告負擔債務不履行責任。被告轉讓系爭支票之行為，致使原告對於執票人負
    擔票據上債務，增加原告所無之負擔而受有損害。此項損害非經向執票人按票據
    法規定清償後無法填補，從而被告應賠償原告依票據法規定清償系爭支票執票人
    所需之費用，即票面金額及自提示日起至清償日止按年息百分之六計算之利息，
    又支票為見票即付，商業間流通之遠期支票亦係自票期日起即得提示兌現，而支
    票執票人於取得支票後即先存入金融機構待屆期兌現之情形屬常態，故本件利息
    起算日以各支票之票期日計之，應屬合理。另兩兩之原保證契約因發生債之更改
    而消滅，蓋因兩造間就擔保債務中未清償之部分，已重新成立另一保證契約，從
    而於契約變更之範圍內，被告對於系爭支票之占有，即失其法律上原因，依民法
    不當得利之規定，被告負有返還其因原保證契約而持有之票面金額之義務。
三、被告財務已陷入困難，無力清償公司積欠銀行團之龐大債務，復有聲請重整之可
    能，系爭支票將陸續屆期係可以確定者，支票執票人屆期陸續提示兌現亦係可以
    確定者，是如認原告之請求於未屆期之支票為無理由，請准予原告就該部分提起
    將來給付之訴。
四、被告辯稱系爭支票係分期付款之價金，而非保證分期付款價金之支付云云，惟查
    被告出具之確認書中記載：「．．．現就上依動產擔保交易法之附條件買賣／依
    分期付款買賣之契約關係，貴公司已提前全部清償完畢，但因貴公司原交付之分
    期價金票據，因銀行作業關係，本公司未能立即撤回返還，特例此書確認之。」
    若系爭支票係用以支付價金，則被告實無向銀行撤回返還之必要。
五、訴之聲明：（一）被告應給付二千五百六十一萬四千零四十元，及如附表所示之
    各票期日起至清償日止，按年息百分之六計算之利息。（二）前項請求，請准原
    告以現金或等值之銀行定存單供擔保後宣告假執行。
丙、被告則以下列辯詞資為抗辯：
一、系爭支票係訴外人瑞成公司背書交付被告，非原告交付被告，依票據法第十三條
    規定，原告已不得對被告為本件之請求。何況原告尚未就原告主張系爭支票兌現
    受有損害，既無損害，原告自不能依不當得利之法則對被告為本件請求。
二、原告起訴請求被告應為之給付，自應先主張依實體法之規定或契約之約定對被告
    有給付之請求權。
三、被告取得系爭票據，係因被告與訴外人瑞成公司及安泰公司間之契約關係而分別
    自瑞成公司及安泰公司取得者，並非原告與被告間之保證契約而由原告交付被告
    ，至於原告與瑞成公司、安泰公司間之法律關係，乃別一問題，是原告基於其與
    被告間之保證契約所為本件之請求，於實體法上及兩造保證契約之約定上，已難
    謂適法有其請求上之依據。
四、何況兩造間之保證契約，其約定意旨乃原告為保證主債務人瑞成公司及安泰公司
    對原告應負債務履行之保證責任，就保證契約之本質言之，為債權人之被告，並
    無反而應對保證人之原告負有債務履行之義務，既無債務履行之義務，論理上即
    不生因不履行債務應負損害賠償之可言，準此，原告本於兩造間保證契約所為債
    務不履行損害賠償請求權所為之請求，難謂適法有據。
五、訴之聲明：（一）原告之訴及假執行之聲請均駁回。（二）如為不利於被告之判
    決，請准被告提供擔保免為假執行。
丁、得心證之理由：
一、原告主張之其於九十一年間為第三人瑞成公司對於被告所負之債務，與被告成立
    保證契約，原告同時又擔保第三人安泰公司對於被告所負之債務，為清償保證債
    務，原告業已按清償日及每期清償金額簽發如附件所示之支票共一０七紙在內之
    個人支票多紙並交付予被告，供被告屆期提示兌現。嗣後兩造合意變更各期清償
    金額，原告遂按變更後之約定各期清償金額，另行簽發個人支票交付予被告，被
    告則返還系爭支票予原告，原告業已依約交付新簽發之支票予被告，惟被告並未
    於收受新支票之同時，返還系爭支票等情，固據其提出確認書、律師函、回執影
    本為證，被告則雖不爭執原告原有簽發系爭支票，嗣後變更各期還款金額，並收
    受新支票，並未將系爭支票返還原告之事實，惟否認兩造間有簽訂保證契約之情
    ，並為上開之辯詞。
二、經查原告提出之被告不爭執真正之確認書二紙中，被告固表示因銀行作業關係，
    未能立即撤回返還等字眼，從而原告主張若系爭支票係用以支付價金，則被告實
    無向銀行撤回返還之必要，故認系爭支票係保證分期付款價金之支付云云，惟觀
    之上開確認書內容可知係被告對訴外人瑞成公司、安泰公司所為意思表示之文件
    ，並非被告對原告為意思表示，且查訴外人瑞成公司、安泰公司對被告負有債務
    ，系爭支票係經訴外人瑞成公司、安泰公司背書交付予被告之事實，復為原告所
    不爭執，另查因變更各期還款金額，被告並已收新支票以代替系爭支票，已如前
    述，可知被告當然有返還系爭支票予訴外人瑞成公司、安泰公司之義務，是以當
    不能因上開確認書內有撤回返還等字眼，即推定原告與被告間有保證契約存在，
    況原告於起訴狀中亦自認系爭支票於交付被告後，「屆期被告得提示兌現」等語
    ，可見被告辯稱系爭支票原係分期支款之價金等語，尚屬可採，原告主張系爭支
　　票係保證分期付款價金之支付，兩造間有保證契約存在云云，尚屬無據，從而原
  　告主張依保證契約請求債務不履行之損害賠償云云，即不足採。至原告係基於何
    法律關係簽發系爭支票以代訴外人瑞成公司、安泰公司支付價金，應屬原告與訴
    外人瑞成公司、安泰公司間之約定，併此敘明。
三、又查原告主張兩造合意變更各期還款金額，兩造原保證契約因發生債之更改而消
    滅，被告對於系爭支票之占有，即失其法律上原因，依民法不當得利之規定，被
    告負有返還原保證契約而持有之系爭支票金額之義務云云，惟查兩造間並無保證
    契約，且被告收受新支票以代系爭支票後，被告僅有返還系爭支票予訴外人瑞成
    公司、安泰公司之義務，已如前述，是以原告上開之主張，亦不可採。
四、綜上所述，原告依債務不履行之損害賠償、不當得利請求權，主張被告應返還系
    爭支票之已提示或將來提示之票面金額及遲延利息云云，均無理由，應予駁回，
    原告受敗訴判決，其假執行之聲請即失所依據，應併予駁回。
五、因本案事證已臻明確，兩造其餘主張陳述及所提之證據，均毋庸再予審酌，附此
　　敘明。
戊、依民事訴訟法第七十八條，判決如主文。
中　　　華　　　民　　　國　　九十三　　年　　　七　　　月　　三十　　　日
                              民事第二庭  法  官    黃雯惠
正本係照原本作成。
如對本判決上訴，須於判決送達後廿日內向本院提出上訴狀。
中　　　華　　　民　　　國　　九十三　　年　　　七　　　月　　三十　　　日
                                          書記官    林玗倩
